ACORDAO-COMPLETO-2352845

ACÓRDÃO 10405/2019 ATA 34/2019 - PRIMEIRA CÂMARA

VISTOS, relatados e discutidos estes autos de tomada de contas especial instaurada pela Caixa Econômica Federal (Caixa) , em desfavor dos ex-prefeitos do município de São Sebastião da Boa Vista/PA, Laércio Rodrigues Pereira e Getúlio Brabo de Souza, em razão da execução parcial do objeto do Contrato de Repasse 198.522-74/2006, tendo por objeto a realização de obras de melhorias urbanas e habitacionais,
ACORDAM os Ministros do Tribunal de Contas da União, reunidos em sessão da 1ª Câmara, ante as razões expostas pelo Relator, em:
9.1. afastar a responsabilidade de Laércio Rodrigues Pereira neste processo;
9.2. julgar, com fundamento nos arts. 1º, inciso I, 16, inciso III, alínea "c", 19 e 23, inciso III, da Lei 8.443, de 16 de julho de 1992, irregulares as contas de Getúlio Brabo de Souza, condenando-o ao pagamento das quantias abaixo especificadas, fixando-lhe o prazo de quinze dias, a contar da notificação, para que seja comprovado, perante o tribunal (art. 214, inciso III, alínea "a", do Regimento Interno) , o recolhimento da dívida aos cofres do Tesouro Nacional, atualizada monetariamente e acrescida dos juros de mora calculados a partir das datas de ocorrência indicadas até a data do efetivo recolhimento, na forma prevista na legislação em vigor;
	Valor (R$) 
	Data da ocorrência

	18.993,50
	15/4/2011

	51.548,44
	10/6/2011 

	70.879,06
	4/11/2011

	52.693,06
	29/8/2012

	228.679,81
	19/4/2013

9.3. aplicar a Getúlio Brabo de Souza, com fundamento nos arts. 1º, inciso IX, 19 e 57 da Lei 8.443/1992, multa no valor de R$ 60.000,00 (sessenta mil reais) , fixando-lhe o prazo de quinze dias, a contar da notificação, para comprovar, perante o Tribunal, nos termos do art. 214, inciso III, alínea "a", do RI/TCU, o recolhimento da referida quantia ao Tesouro Nacional, atualizada monetariamente desde a data do presente acórdão até a do efetivo recolhimento, se for paga após o vencimento, na forma da legislação em vigor;
9.4. autorizar, desde logo, nos termos do art. 28, inciso II, da Lei 8.443/1992, a cobrança judicial das dívidas caso não atendidas as notificações; 
9.5. remeter cópia deste acórdão à Procuradoria da República no Estado do Pará, com fundamento no art. 16, § 3º, da Lei 8.443/1992 c/c o § 7º do Regimento Interno do TCU, para o ajuizamento das ações que considere cabíveis; e
9.6. dar ciência desta deliberação aos responsáveis.

Tomada de contas especial instaurada em razão da execução parcial do objeto de Contrato de Repasse, tendo por objeto a realização de obras de melhorias urbanas e habitacionais

Primeira Câmara

Município de São Sebastião da Boa Vista/PA.

3. Responsáveis: Laércio Rodrigues Pereira (CPF XXX.127.512-XX) e Getúlio Brabo de Souza (CPF XXX.579.742-XX).

13.1. Ministro presente: Benjamin Zymler (na Presidência).
13.2. Ministros-Substitutos convocados: Augusto Sherman Cavalcanti (Relator), Marcos Bemquerer Costa e André Luís de Carvalho.
13.3. Ministro-Substituto presente: Weder de Oliveira.

ACORDAO-COMPLETO-2409019

Acórdão 9293/2020 - Primeira Câmara

ACORDAO-COMPLETO-2530980

Acórdão 1529/2022 - Primeira Câmara

ACORDAO-COMPLETO-2446265

Acórdão 3990/2021 - Primeira Câmara

ACORDAO-COMPLETO-2430569

Acórdão 13347/2020 - Primeira Câmara

AUGUSTO SHERMAN

A Secex/PA elaborou a instrução de mérito à peça 34, reproduzida a seguir com os ajustes de forma que entendo pertinentes, a qual foi aprovada pelos dirigentes daquela unidade técnica.
"INTRODUÇÃO
1.	Cuidam os autos de tomada de contas especial (TCE) instaurada pela Caixa Econômica Federal (Caixa) , em desfavor dos ex-prefeitos do município de São Sebastião da Boa Vista (PA) , os Srs. Laércio Rodrigues Pereira, CPF XXX.127.512-XX (peça 17) , gestões gestão 2005-2008 e 2009-2/4/2010 e Getúlio Brabo de Souza, CPF XXX.579.742-XX (peça 18) , gestões 3/4/2010-2012 e 2013-2016, em razão da não comprovação da boa e regular aplicação de parcela dos recursos públicos repassados àquele município por força do Contrato de Repasse 198.522-74/2006 (peça 1, p. 60-66) , de 25/10/2006, e respectivo Plano de Trabalho (peça 1, p. 27-34) , celebrado entre a União/Ministério das Cidades (MCidades) , como CONTRATANTE, representada pela Caixa (agente operador) , e aquele município, como CONTRATADO. 
HISTÓRICO
2. 	O objetivo do contrato de repasse era a transferência de recursos financeiros para, no âmbito do Programa de Urbanização, Regularização e Integração de Assentamentos Precários, promover a execução de aterro, drenagem superficial e profunda, bem como passeios públicos de trechos de logradouros na cidade em tela (Rua Lídia Dorotéia, Rua Custódio Ferreira, Rua Tabelião Valentim e Rua Vereador Alcino Moraes) , bem como melhorias habitacionais por intermédio de aterro de lotes e instalação de fossas sépticas e filtros anaeróbicos para beneficiar 170 famílias residentes em três quadras limitadas pelas ruas Lídia Dorotéia, Frutuoso Guimarães, Custódio Ferreira e Gabriel Marques (peça 1, p. 28, 43 e 60) .
3.	Os recursos federais foram transferidos para a conta vinculada do contrato no Banco do Brasil S/A (Tabela 1) , e repassados para a Caixa, sendo mantidos bloqueados em conta específica (Caixa, Ag. 0820, c/c 647001-4) em nome do município de São Sebastião da Boa Vista (PA) , com liberação dos valores, inclusive a contrapartida, pelo agente operador à medida que fossem aprovados os boletins de medições apresentados pela Contratante (Tabela 2) . Houve o desbloqueio no valor de R$ 1.303.528,81 (peça 1, p. 110-140, p. 149-151; parágrafos 6 e 6.1 da instrução do TCU à peça 4, com adaptações) :
	Tabela 1: Recursos transferidos
	Ordem bancária
	Data
	Valor R$ 

	2007OB904772
	22/10/2007
	273.000,00

	2008OB900747
	4/7/2007
	122.850,00

	2008OB903374
	31/12/2008
	546.000,00

	2008OB903376
	31/12/2008
	423.150,00

		Total
	1.365.000,00

	Tabela 2: Recursos desbloqueados
	Data do desbloqueio
	   Recursos federais desbloqueados R$
	Contrapartida desbloqueada R$
	Gestão na Prefeitura de São Sebastião da Boa Vista (PA) 

	30/1/2008
	252.887,98
	14.378,96
	Laércio Rodrigues Pereira

	24/9/2008
	80.708,99
	5.256,63
	Laércio Rodrigues Pereira

	19/2/2009
	403.654,67
	23.886,14
	Laércio Rodrigues Pereira

	15/4/2011
	88.714,93
	6.420,00
	Getúlio Brabo de Souza

	10/6/2011
	51.548,44
	3.040,61
	Getúlio Brabo de Souza

	4/11/2011
	70.879,06
	4.180,84
	Getúlio Brabo de Souza

	29/8/2012
	52.693,06
	3.108,46
	Getúlio Brabo de Souza

	19/4/2013
	228.679,81
	13.490,23
	Getúlio Brabo de Souza

	Total R$ 
	1.229.766,94
	73.761,87
	
	Total Geral R$
	                          1.303.528,81
	
4.	O contrato vigorou, inicialmente, de 25/10/2006 a 31/5/2008, sendo prorrogado diversas vezes 'ex-officio' para vencer, finalmente, em 30/9/2016, com prestação de contas final para 29/11/2016 (peça 1, p. 65, 69-83, 110) .
5.	Nas instruções preliminares às peças 4 (citação) , 11, 24 e 25 (citação) estão circunstanciados os demais elementos do caso, concordando-se parcialmente com as conclusões do relatório do tomador de contas da Caixa, do relatório de auditoria da Controladoria-Geral da União  e do Ofício 0199/2018 e anexos da Gerência Executiva de Governo Belém da Caixa,  quanto ao dano ao erário e a sua motivação, com a última instrução propondo que fosse citado somente o ex-prefeito Getúlio Brabo de Souza (responsável) , dentre outras propostas de encaminhamento, devido à ocorrência/irregularidades e condutas, conforme abaixo (peça 1, p. 160-164, p. 170-172; peça 16, p. 2-5) :
	a.1) Irregularidade: inexecução parcial do objeto do Contrato de Repasses 198.522- 74/2006, celebrado entre o Ministério das Cidades, com a interveniência da Caixa Econômica Federal, e a prefeitura de São Sebastião da Boa Vista/PA, que previa a execução de urbanização de assentamentos precários (drenagem superficial e profunda, pavimentação e passeios de vias de uso comum e melhorias habitacionais, com aterro de lotes) no município, em face da imprestabilidade de 34,38% da obra, referente aos itens 'drenagem pluvial', 'meio-fio', 'passeio cimentado' e 'pavimentação', considerados não funcionais no Parecer de Vistoria da Caixa realizado em 10/5/2016. 
	Conduta: abandonar o empreendimento, antes de sua conclusão, provocando a deterioração e a falta de funcionalidade de 34,38% das obras previstas no objeto do Contrato de Repasses 198.522- 74/2006, celebrado entre o Ministério das Cidades, com a interveniência da Caixa Econômica Federal, e a prefeitura de São Sebastião da Boa Vista/PA, que previa a execução de urbanização de assentamentos precários (drenagem superficial e profunda, pavimentação e passeios de vias de uso comum e melhorias habitacionais, com aterro de lotes) no município.
	Dispositivos violados: art. 22 da IN/STN 1, de 15/1/1997, e os termos pactuados no Contrato de Repasse n° 198.522- 74/2006.
	Valor do débito:
	Valor original (R$) 
	Data da Ocorrência

	18.993,50
	15/4/2011

	51.548,44
	10/6/2011 

	70.879,06
	4/11/2011

	52.693,06
	29/8/2012

	228.679,81
	19/4/2013

                                Valor atualizado até 15/6/2018 (sem juros) : R$ 596.479,08 (peça 22) 
	a.2) Irregularidade: não apresentação de prestação de contas da última parcela do Contrato de Repasse 198.522- 74/2006, celebrado entre o Ministério das Cidades, com a interveniência da Caixa Econômica Federal, e a prefeitura de São Sebastião da Boa Vista/PA, no valor de R$ 228.679,81, e não comprovação da sua regular aplicação no objeto do ajuste.
	Conduta: omitir-se no dever de prestar de contas da última parcela do Contrato de Repasse, no valor de R$ 228.679,81, e de comprovar a sua regular aplicação no objeto do ajuste.
	Dispositivos violados: art.  28 da IN/STN 1, de 15/1/1997; art. 145 do Decreto 93.872, de 23/12/1986; e os termos pactuados no Contrato de Repasse n° 198.522- 74/2006.
	Valor do débito:
	Valor original (R$) 
	Data da Ocorrência

	228.679,81
	19/4/2013 

                                   Valor atualizado até 15/6/2018 (sem juros) : R$ 310.227,03 (peça 23) 
6.	O responsável foi comunicado (peça 29 e 31) e apresentou alegações de defesa, tempestivamente, à peça 32.
EXAME TÉCNICO
Análise da resposta à citação
7.	O ex-prefeito Getúlio Brabo de Souza alegou, preliminarmente, que apresentou prestação de contas referente ao 8º e último desbloqueio de recursos do contrato de repasse, contando com a aprovação da Caixa, não incorrendo na irregularidade de omissão no dever de prestar contas lhe imputada pelo ofício citatório de junho/2018. 
7.1.	Cabe razão ao defendente, com a prestação acostadas aos autos à peça 32, p. 13-17, com  e-mail da Caixa, de 11/9/2014, informando a aprovação da prestação de contas do 8º repasse do contrato, no que a concernia à medição da execução física, com o correspondente desembolso financeiro. Nessa prestação de contas, o Contratante apresentou a última nota fiscal acostada aos autos, emitida em 15/4/2013 (peça 16, p. 21 e 14) .
7.2.	Acata-se tais alegações de defesa apresentada pelo defendente.
8.	Quanto à citação do TCU de que apesar da execução físico-financeira da obra de 96,73%, o setor de engenharia da Caixa, em vistoria in loco de 2016, constatou que somente 65,62% da execução física da obra tinha funcionalidade, com o abandono da obra e imprestabilidade praticamente de 34,38% do que fora erguido, a imprestabilidade da obra atingiu itens como 'drenagem pluvial', 'meio-fio', 'passeio cimentado' e 'pavimentação', considerados não funcionais pela equipe técnica de engenharia da Caixa (peça 16, p. 5) . O responsável alegou que a execução física da obra era de 97,60% e de que 'todos os serviços executados tiveram suas medições aprovadas e apresentaram funcionalidade, caso contrário seriam rejeitadas pelo agente financiador. Aduziu, ainda, ser 'inadmissível não considerar que o projeto não pudesse sofrer depreciações ao longo do tempo' (peça 32, p. 3) .
9.	Quanto à contestação do defendente sobre a funcionalidade da obra, de acordo com as vistorias in loco realizadas em 2/4/2010 pela equipe técnica de engenharia da Caixa ao final do mandato do ex-prefeito antecessor, Sr. Laércio Rodrigues Pereira, verifica-se que a obra contava com 62,02% acumulado de execução física, com início em 20/9/2007 (peça 4) .
9.1.	O plano de trabalho proposto previa a execução da obra em 12 meses. O ex-prefeito responsável, ainda que tenha recebido a obra a partir de abril/2010 com mais da metade da execução física finalizada, com 54,01% dos recursos federais disponíveis para concluí-la e beneficiado com sucessivas prorrogações da vigência do contrato de repasse, estendendo-se até 30/9/2016, não imprimiu ritmo para a entrega do objeto do contrato de repasse. Com a evolução da obra muito lenta, a penúltima vistoria in loco realizada antes da emissão das conclusões dos tomadores de conta da Caixa, registrou percentual executado de 93,94%, mas com funcionalidade do objeto em 61,84%, pois devido ao atraso da obra e a não finalização de itens que contribuiriam para a sua conservação, como a drenagem pluvial, meio-fio, pavimentação e passeio cimentado, houve a deterioração daquilo que havia sido construído e não aproveitamento de grande parte da urbanização pretendida nas ruas sob intervenção na cidade em tela (peça 1, p. 107-108 e peça 160-164) . 
9.2.	Esse atraso injustificável da obra foi constatado pela 8ª vistoria in loco ao objeto, realizada em 6/3/2013, constatando-se atraso de 482 dias, período superior ao prazo normal de execução previsto no plano de trabalho e ocorrido inteiramente no mandato ex-prefeito Getúlio Brabo de Souza (peça 1, p. 107-109) .
9.3.	Após 2013, o aumento da execução física da obra, ainda que nos percentuais alegado pelo ex-prefeito responsável, não devolveu para a população os benefícios esperados com os dispêndios dos recursos públicos, com duas vistorias in loco da Caixa, em 2014 e 2016, concluindo que o objeto havia alcançado funcionalidade de 65,62%, ao final (peça 16, p. 2-5) .
9.4.	A execução física alcançada não se converteu em benefício proporcional para a população, desperdiçando-se recursos públicos e causando dano ao erário e atraindo a responsabilidade do ex-prefeito Getúlio Brabo de Souza. 
9.5.	Rejeitam-se tais alegações de defesa do ex-prefeito Getúlio Brabo de Souza.
10.	A depreciação natural em obras da espécie não socorre o defendente, porque serviços essenciais para conservação e proteção da obra das intempéries naturais não foram realizados, como a pavimentação asfálticas em várias ruas, a finalização de passeios cimentados e meio-fio.
10.1.	A vistoria da Caixa in loco realizada em 2016 apontou que a obra estava paralisada pelo menos desde 24/9/2014, data da última vistoria da fase interna, e que a majoração da funcionalidade da obra de 61,84% para 65,62% deu-se porque a equipe de engenharia, em 2016, reviu sua opinião de que o muro de retenção estava deteriorado, e não porque que houve avanços da obra entre aqueles anos.  Isso demonstra, mais uma vez, que o ex-prefeito responsável abandonou a obra e contribuiu para a depreciação daquilo que fora construído (peça 16, p. 4-5) .
10.2.	Rejeita-se tal alegação de defesa do ex-prefeito Getúlio Brabo de Souza.
11.	Resta registrar que o defendente apresentou cópia de documentos alusivos à 9ª medição da obra (peça 16, p. 22-30) , dando conta da execução de serviços no período de 7/12/2015 a 21/1/2016 com os recursos do contrato de repasse, mas não foram apresentadas notas fiscais que acobertassem tais serviços e extratos bancários para formação do liame causal entre recebimento de recursos públicos do contrato de repasse e despesas incorridas. Além disso, a última vistoria in loco da Caixa (10/5/2016) verificou que não existia a instalação de canteiro de obras ou qualquer mobilização na área de intervenção que caracterizasse a retomada da obra (peça 16, p. 4-5) .
Responsabilização do ex-prefeito Laércio Rodrigues Pereira
12.	O ex-prefeito Laércio Rodrigues Pereira geriu recursos do contrato de repasse, mas em sua gestão as prestações de contas foram aprovadas e as vistorias in loco da Caixa constataram que houve execução física e financeira compatível com a funcionalidade esperada do objeto do ajuste. Não deu causa a atrasos que comprometessem a conservação da obra e o débito ora levantado nesta TCE não se deu em sua gestão (parágrafo 17, peça 4) .
13.	Desse modo, propõe-se a retirada do ex-prefeito Laércio Rodrigues Pereira do polo passivo dessa TCE.
Prescrição da pretensão punitiva do TCU
14.	Com relação à ocorrência da prescrição da pretensão punitiva, prevalece neste Tribunal o entendimento de que a Lei 9.873/1999, que regula a ação punitiva movida pela Administração Pública Federal no exercício do poder de polícia, e o Decreto 20.910/1932, que disciplina a cobrança de dívidas passivas da União, dos estados e dos municípios, não se aplicam aos processos de controle externo.
15.	Diante da inexistência de normativo específico acerca da prescrição das sanções no âmbito dos processos do TCU, a jurisprudência se consolidou no sentido de aplicar as regras gerais estabelecidas no art. 205 do Código Civil de dez anos para a prescrição, conforme os Acórdão 2073/2011-TCU-Primeira Câmara-Ministro Relator José Múcio Monteiro, 5/2003-Segunda Câmara-Ministro Relator Benjamin Zymler e 474/2011- Plenário-Ministro Relator José Jorge.
16.	No presente caso, a não funcionalidade das parcelas executadas e o abandando das obras foram efetivamente evidenciadas pela vistoria in loco da Caixa em 10/5/2016, com o despacho do Secretário determinando a citação do ex-prefeito responsável deu-se em 18/6/2018 (peça 26) , antes de dez anos, interrompendo a prescrição (Código Civil, art. 205) . Reconhecida a interrupção do prazo prescricional, nos termos do art. 202, inciso I, do Código Civil, não existe no presente processo óbice ao exercício da ação punitiva por parte do Tribunal.
CONCLUSÃO
17.	Propõe-se, por conseguinte, o julgamento pela irregularidade das contas dos ex-prefeito Getúlio Brabo de Souza, com fundamento no art. 16, inciso III, alínea 'c' da Lei 8.443/1992, condenando-o em débito, com aplicação de multa do art. 57 daquela lei, a retirada do ex-prefeito Laércio Rodrigues Pereira do polo passivo da TCE, dentre outras propostas de encaminhamento.
PROPOSTA DE ENCAMINHAMENTO
18.	Ante os fatos expostos, submetemos os autos à apreciação, propondo:
	a) excluir a responsabilidade de Laércio Rodrigues Pereira, CPF XXX.127.512-XX, da relação jurídica processual desta TCE;
	b) acolher as alegações de defesa apresentadas pelo Sr. Getúlio Brabo de Souza, CPF XXX.579.742-XX, quanto a irregularidade de omissão no dever de prestar contas da última parcela desbloqueada do Contato de Repasse 198.522-74/2006, no valor de R$ 228.679,81, liberada em 19/4/2013;
	c) julgar irregulares as contas do Sr. Getúlio Brabo de Souza (responsável) , CPF XXX.579.742-XX, ex-prefeito municipal de São Sebastião da Boa Vista (PA) , gestões 3/4/2010-2012 e 2013-2016, com fundamento no art. 1º, inciso I, 16, inciso III, alínea 'c' , 19, caput, e 23, inciso III, da Lei 8.443/1992 c/c com os art. 1º, inciso I, 209, inciso III, 210 e 214, inciso III, do RI/TCU, condenando-o ao pagamento da importância a seguir especificada e fixando-lhe o prazo de 15 dias para que comprove perante este Tribunal, em respeito ao art. 214, inciso III, alínea 'a', do RI/TCU, o recolhimento da dívida aos cofres do Tesouro Nacional, atualizada monetariamente, e acrescida de juros de mora calculados a partir da data indicada até a data do efetivo recolhimento e com o abatimento de valores acaso já satisfeitos, nos termos da legislação vigente:	
	Valor original (R$) 
	Data da Ocorrência

	18.993,50
	15/4/2011

	51.548,44
	10/6/2011 

	70.879,06
	4/11/2011

	52.693,06
	29/8/2012

	228.679,81
	19/4/2013

                                Valor atualizado até 30/1/2019 (com juros) : R$ 693.651,29 (peça 33) 
	d)  aplicar, com fundamento no art. 57 da Lei 8.443/1992 c/c o art. 267 do RI/TCU, ao responsável, fixando o prazo de 15 dias, a partir da notificação, para que, nos termos do art. 214, inciso III, alínea 'a', do RI/TCU, comprove perante este Tribunal o recolhimento aos cofres do Tesouro Nacional do valor atualizado monetariamente desde a data do acórdão que vier a ser proferido até a data do efetivo recolhimento, se for pago após o vencimento, na forma da legislação em vigor;
	e)  autorizar, desde logo, a cobrança judicial das dívidas nos termos do art. 28, inciso II, da Lei 8.443/1992 c/c o art. 219, inciso II, do RI/TCU, caso não atendida à notificação;
	f) autorizar, desde logo, com fundamento no art. 26 da Lei 8.443/1992 c/c o art. 217 do RI/TCU, caso seja do interesse do responsável, o parcelamento da dívida em até 36 (trinta e seis) parcelas, incidindo sobre cada uma, corrigida monetariamente, os juros de mora devidos, sem prejuízo de alertá-los de que, caso optem por essa forma de pagamento, a falta de comprovação do recolhimento de qualquer parcela implicará o vencimento antecipado do saldo devedor, nos termos do art. 26, parágrafo único, da Lei 8.443/1992 c/c o art. 217, § 2º, do RI/TCU;
	g) encaminhar cópia do acórdão ao Procurador-Chefe da Procuradoria da República no Pará, nos termos do § 3º do art. 16 da Lei 8.443/1992 c/c o § 7º do art. 209 do RI/TCU, para adoção das medidas que entender cabíveis, alertando-o de que o voto e o relatório da deliberação podem ser consultados no endereço www.tcu.gov.br/acordaos; e
	h)  dar ciência da deliberação aos Sr. Laércio Rodrigues Pereira, CPF XXX.127.512-XX, e Getúlio Brabo de Souza, CPF XXX.579.742-XX, ao Ministério das Cidades e à Caixa Econômica Federal (Caixa) , em obediência ao art. 18, § 6º, da Resolução-TCU 170/2004."
2.	O Ministério Público junto ao TCU, representado pelo Subprocurador-Geral Lucas Rocha Furtado, manifesta-se, em parecer à peça 37, de acordo com a proposta da unidade técnica."
	É o relatório.

Cássio Barbosa Mácola (OAB/DF 48.798).

Subprocurador-Geral Lucas Rocha Furtado.

Tomada de contas especial. Contrato de repasse. Execução parcial do objeto do contrato. Perda de funcionalidade de parte da obra executada. Citação. Rejeição das alegações de defesa. Contas irregulares. Débito. Multa.

TOMADA DE CONTAS ESPECIAL (TCE)

Trata-se de tomada de contas especial instaurada pela Caixa Econômica Federal (Caixa) , em desfavor dos ex-prefeitos do município de São Sebastião da Boa Vista/PA, Laércio Rodrigues Pereira e Getúlio Brabo de Souza, em razão da execução parcial do objeto do Contrato de Repasse 198.522-74/2006, tendo por objeto a realização de obras de melhorias urbanas e habitacionais.
2.	O contrato de repasse foi firmado no valor total de R$ 1.440.679,36, sendo R$ 1.365.000,00 em repasses de recursos federais e R$ 75.679,36 a título de contrapartida. Sua vigência ocorreu no período de 25/10/2006 a 30/09/2016.
3.	A última medição solicitada pelo município foi realizada pela Caixa em 06/03/2013, constatando uma execução física de 93,92%. Ao analisar a funcionalidade da obra, a Caixa apontou que apenas 61,84% do objeto executado teria gerado benefícios à comunidade, conforme o Relatório do Tomador de Contas Especial (peça 1, p. 160-164) , com base no documento à peça 1, p. 6. 
4.	Ante o insucesso das notificações encaminhadas aos prefeitos responsáveis pela execução das obras, solicitando a conclusão da obra ou a devolução dos recursos, a Caixa instaurou a presente tomada de contas especial. Foi imputado o débito a ambos prefeitos no valor de R$ 469.279,04, correspondentes à parcela não funcional. A última inspeção realizada pela Caixa, em 10/05/2016, reviu o percentual de funcionalidade para 65,62% (peça 16, p. 2-5) .
5.	A instrução inicial da Secex/PA (peça 4) afastou a responsabilidade do ex-prefeito Laércio Rodrigues Pereira por considerar que no período em que esteve à frente da prefeitura (até 02/04/2010) , embora as obras não tenham sido executadas em sua totalidade naquele período, apesar da disponibilização do total de recursos no seu mandato, a execução pode ser considerada normal, com a aprovação da Caixa. Dessa forma, a responsabilização pelo débito recaiu sobre o prefeito sucessor, por ter, injustificadamente, retardado o andamento da execução, paralisando a obra antes da sua conclusão, o que teria acarretado a perda de funcionalidade de parte do objeto executado.
6.	A Secex/PA analisou as alegações de defesa apresentadas em resposta à citação promovida por este Tribunal por meio do ofício à peça 8, concluindo pela rejeição das alegações de defesa, exceto quanto à imputação de que o responsável não teria apresentado a prestação de contas referente à última parcela do Contrato de Repasse, no valor de R$ 228.679,81, tendo em vista que o responsável comprovou a apresentação das contas. Dessa forma, propõe o julgamento pela irregularidade das presentes contas, com imputação de débito no valor de R$ 469.279,04, além de aplicar ao responsável a multa prevista no art. 57 da Lei 8.443/1992.
7.	O Ministério Público junto ao TCU avalizou a proposta da unidade técnica.
8.	Acolho o encaminhamento proposto pela Secex/PA, cuja análise adoto como parte das minhas razões de decidir.
9.	Nos casos de execução parcial de obras, o Tribunal adota a praxis de avaliar o aproveitamento da parcela executada com base na sua efetividade em termos da sua serventia. No presente caso, a Caixa efetuou essa avaliação a partir de inspeção in loco, na qual pôde, com propriedade, verificar os serviços executados que efetivamente trouxeram benefícios à comunidade atendida pelo empreendimento, glosando aqueles não aproveitáveis.
10.	Resta claro que a deterioração causadora da perda de funcionalidade de parte do que foi executado decorreu da injustificada não conclusão das obras por parte do prefeito sucessor, Sr. Getúlio Brabo de Souza, apesar da disponibilidade de recursos para este fim. Ademais, de acordo com as medições realizadas pela Caixa, este responsável, a partir da sua posse em 02/04/2010, sem qualquer razão aparente, passou a retardar demasiadamente a execução das obras. Conforme apontado na instrução inicial da Secex/PA, no período de 30/09/2010, data da 4ª vistoria, até 01/06/2012, a obra avançou apenas 13,12%, passando de um ritmo normal de execução para um atraso de quase um ano em relação ao prazo previsto. Aponta, ainda, a unidade técnica, que no período de junho de 2012 até março de 2013, a obra apresentou uma evolução esperada, de 18,75%. Ocorre que este foi o período em que ocorreram as eleições municipais, o que apontaria para um uso eleitoreiro do empreendimento. Após a medição realizada em 06/03/2013, na qual já se constatou um atraso de 482 dias, a obra foi definitivamente abandonada.
11.	Por essas razões, rejeita-se a alegação de defesa do responsável no sentido de que a deterioração de parte dos serviços executados decorreria do tempo transcorrido até a última vistoria realizada em 10/05/2016. Conforme apontado pela unidade técnica, essa deterioração deveu-se à não realização de serviços essenciais para conservação e proteção da obra das intempéries naturais, como a pavimentação asfáltica em várias ruas, a finalização de passeios cimentados e execução de meio-fio.
12.	Nos termos do art. 16, § 3º, da Lei 8.443/1992 c/c o § 7º do art. 209 do RI/TCU, deve ser enviada  cópia da deliberação proferida nestes autos à Procuradoria da República no Estado do Pará para o ajuizamento das ações que considere cabíveis.
	Ante o exposto, manifesto-me por que o Tribunal aprove o acórdão que ora submeto à apreciação deste Colegiado.
TCU, Sala das Sessões Ministro Luciano Brandão Alves de Souza, em 24 de setembro de 2019.
AUGUSTO SHERMAN CAVALCANTI 
Relator